ACORDAO-COMPLETO-2386885

ACÓRDÃO 2873/2019 ATA 46/2019 - PLENÁRIO

VISTOS, relatados e discutidos estes autos de Acompanhamento realizado na Casa da Moeda do Brasil (CMB) , em cumprimento aos Acórdãos TCU 2.462/2016 e 1.667/2017, ambos do Plenário, com o objetivo de analisar as ações realizadas pela entidade visando à contratação de serviços técnicos especializados para implementação do Sistema de Controle de Bebidas (Sicobe) , providências levadas a efeito para cumprimento das determinações exaradas pelo Tribunal em razão das Operações Vícios e Esfinge da Polícia Federal, bem como monitoramento do andamento do Pregão Presencial Internacional CMB 10/2016 para contratação do Sistema de Rastreamento e Controle da Produção de Cigarros (Scorpios) , bem como outras licitações promovidas pela CMB para contratação do referido sistema (TC Processo 030.181/2017-3, apenso) ;
ACORDAM os Ministros do Tribunal de Contas da União, reunidos em Sessão Plenária, ante as razões expostas pelo Relator, em:
	9.1. determinar, com fundamento no art. 250, inciso V, do Regimento Interno do TCU, a oitiva das empresas Sicpa Brasil Indústria de Tintas e Sistemas Ltda. (CNPJ: 42.596.973/0001-85) e Ceptis Indústria e Comércio de Tintas e Sistemas S.A. (CNPJ: 28.721.821.0001-36) , nas pessoas dos seus representantes legais, para que, no prazo de 15 (quinze) dias, apresentem justificativas sobre as evidências de fraude (detalhadas no Relatório de Fiscalização 132/2018) às licitações destinadas à contratação dos sistemas de rastreamento e controle de produção denominados Scorpios (cigarros) e Sicobe (bebidas) , irregularidades essas que, se não forem sanadas por meio da presente oitiva, ensejarão a aplicação da sanção prevista no art. 46 da Lei 8.443/92;
	9.2. decretar, cautelarmente, sem a oitiva das partes, com fundamento no art. 44, § 2º, da Lei 8.443/1992, c/c os arts. 273 e 274 do Regimento Interno deste Tribunal, pelo prazo de 1 (um) ano, a indisponibilidade de bens da empresa Ceptis Indústria e Comércio de Tintas e Sistemas S.A. (CNPJ: 28.721.821.0001-36) e da Sicpa Brasil Indústria de Tintas e Sistemas Ltda. (CNPJ 42.596.973/0001-85) , devendo esta medida alcançar os bens considerados necessários para garantir o integral ressarcimento do débito em apuração, em valor original estimado até o momento da ordem de R$ 2.218.106.819,82, ressalvados os bens financeiros necessários à manutenção das atividades operacionais das referidas pessoas jurídicas;
	9.3. suspender cautelarmente, sem a oitiva das partes, com fundamento no art. 276 do Regimento Interno/TCU, todos os investimentos em curso ou previstos no âmbito do contrato de Parceria Contratual CMB-Ceptis, firmado entre a Casa da Moeda e a Ceptis Indústria e Comércio de Tintas e Sistemas S.A. (CNPJ 28.721.821.0001-36) , com o objetivo de fornecer, imprimir, distribuir e ativar o Selo Fiscal Inteligente (Scorpios) ;
	9.4. determinar cautelarmente, sem a oitiva das partes, com fundamento no art. 276 do Regimento Interno/TCU, que a Casa da Moeda do Brasil efetue somente o pagamento à Ceptis Indústria e Comércio de Tintas e Sistemas S.A. (CNPJ n. 28.721.821.0001-36) , no âmbito da parceria referida no item anterior, dos custos efetivamente incorridos e comprovados da operação e manutenção do Sistema de Controle e Rastreamento de Cigarros Scorpios, abstendo-se do pagamento de margens de qualquer natureza sobre os referidos custos;
	9.5 determinar, com fundamento no art. 250, inciso V, do Regimento Interno do TCU, a oitiva da Casa da Moeda do Brasil, na pessoa de seu Presidente, Sr. Eduardo Zimmer Sampaio, para que, no prazo de 15 (quinze) dias, apresente, se entender cabíveis, razões que contradigam a existência de nulidade absoluta do Termo de Parceria entre a Casa da Moeda do Brasil e a Ceptis Indústria e Comércio S.A. para estabelecimento de parceria e cooperação tecnológica em desenvolvimento de soluções de rastreamento seguro e definição de linhas de negócios para exploração conjunta de oportunidades de negócios, formalizado em 8/3/2018, e demais avenças decorrentes desta relação comercial estabelecida, mesmo havendo evidências de que o grupo empresarial parceiro está envolvido em fraudes e crimes cometidos contra a estatal e que há possibilidade de realização de licitação com amplo caráter competitivo, conforme comprovado pelo Pregão Internacional 010/2016;
	9.6. recomendar à Casa da Moeda do Brasil, na pessoa de seu Presidente, Sr. Eduardo Zimmer Sampaio, com fulcro no art. 250, inciso III, do Regimento Interno do Tribunal de Contas da União, que inicie processo licitatório, nos moldes do Pregão Internacional CMB 010/2016, para selecionar novo fornecedor do sistema de rastreamento e controle de produção de cigarros Scorpios;
	9.7 recomendar à Casa da Moeda do Brasil, na pessoa de seu Presidente, com fulcro no art. 250, inciso III, do Regimento Interno do Tribunal de Contas da União, que avalie o afastamento do exercício de qualquer cargo em comissão ou função de confiança dos empregados apontados como responsáveis pelas irregularidades retratadas na instrução até o trânsito em julgado dos presentes autos;
	9.8 converter o presente processo em Tomada de Contas Especial, com fundamento no art. 47 da Lei 8.443/1992, c/c o art. 252 do RITCU, na qual deverá ser analisado, de forma conclusiva, o débito associado às irregularidades detalhadas nos Achados de Auditoria, delimitando a responsabilização dos agentes e o montante do dano causado aos cofres da Casa da Moeda do Brasil, autorizando, desde já, a citação dos responsáveis;
	9.9. determinar à Segecex que, juntamente com a SecexAmbiental, avalie a conveniência e oportunidade de incluir, nos próximos planos de fiscalização, a autuação de processo fiscalizatório específico para avaliar a conformidade de todos dos contratos, acordos, parcerias e congêneres firmados entre a Empresa Brasileira de Pesquisa Agropecuária Embrapa, a Ceptis Soluções S.A. e a Ceptis Indústria e Comércio de Tintas e Sistemas S.A., diante das evidências de irregularidades praticadas pelas citadas empresas, tratadas nestes autos;
	9.10. reiterar as diligências, com base no art. 11 da Lei 8.443/92, realizadas junto às Varas Federais Criminais no Rio de Janeiro, acostadas às peças 33-37 dos autos, para obter autorização de compartilhamento das informações contidas nos seguintes inquéritos policiais federais: IPL 66/2017- 11 (processo n. 5016979-50.2018.4.02.5101 2ª Vara Federal Criminal/RJ) , IPL 93/2016-11 (processo n. 0508078.92.2016.4.02.5101 7ª Vara Federal Criminal/RJ) , IPL 95/2016-11 (processo n. Para verificar as assinaturas, acesse www.tcu.gov.br/autenticidade, informando o código 62755330. 0508080.62.2016.4.02.5101 10ª Vara Federal Criminal/RJ) , IPL 94/2016 (processo n. 0508079.77.2016.4.02.5101 5ª Vara Federal Criminal/RJ) , IPL 65/2016 (processo n 0507394- 70.2016.4.02.5101 - 5ª Vara Federal Criminal/RJ) e IPL 243/2012 (processo n. 2012.51.01.0308192 3ª Vara Federal Criminal/RJ) , devendo a documentação porventura encaminhada ser acostada ao processo de tomada de contas especial que vier a ser autuado; 
	9.11. classificar o relatório que fundamenta o presente acórdão com o grau de sigilo "reservado", nos termos do art. 23, inciso VIII, da Lei 12.527/2011 (Lei de Acesso à Informação) , c/c o art. 4º, parágrafo único, art. 8º, § 3º, inciso I, art. 9º, inciso VIII, e § 2º, inciso I, da Resolução-TCU 294, de 2018, pelo prazo de 5 (cinco) anos, com acesso somente aos servidores que irão desenvolver atividades relacionadas aos autos; e
9.12. encaminhar cópia do Relatório à Receita Federal do Brasil, à Polícia Federal, à Controladoria Geral da União e ao Ministério Público Federal para conhecimento e adoção das medidas que entenderem cabíveis, alertando para seu grau de sigilo.

Acompanhamento para verificar as ações para a contratação de serviços técnicos especializados com vistas a implementar o Sistema de Controle de Bebidas (Sicobe), bem como as providências levadas a efeito para cumprimento de determinações exaradas pelo Tribunal de Contas da União em razão das Operações Vícios e Esfinge da Polícia Federal.

Casa da Moeda do Brasil, Sicpa Brasil Indústria de Tintas e Sistemas Ltda. (CNPJ: 42.596.973/0001-85), Ceptis Indústria e Comércio de Tintas e Sistemas S.A. (CNPJ: 28.721.821/0001-36).

3. Interessados/Responsáveis:

13.1. Ministros presentes: José Mucio Monteiro (Presidente), Walton Alencar Rodrigues, Benjamin Zymler, Aroldo Cedraz (Relator), Raimundo Carreiro, Ana Arraes e Vital do Rêgo.
13.2. Ministro-Substituto convocado: Augusto Sherman Cavalcanti.
13.3. Ministros-Substitutos presentes: Marcos Bemquerer Costa e André Luís de Carvalho.

ACORDAO-COMPLETO-2396235

Acórdão 728/2020 - Plenário

ACORDAO-COMPLETO-2524250

Acórdão 1351/2022 - Plenário

ACORDAO-COMPLETO-2472263

Acórdão 3130/2021 - Plenário

ACORDAO-COMPLETO-2413182

Acórdão 3266/2020 - Plenário

AROLDO CEDRAZ

Documento classificado como sigiloso com fundamento no § 1º do art. 108 da Lei  8.443/1992 (Lei  Orgânica do TCU) c/c o art. 22 da Lei 12.527/2011 (Lei de Acesso à Informação).

José Guilherme Rodrigues da Costa (OAB-RJ 094.156), Luciana Pereira Diogo (OAB/RJ 122.433) e outros, representando Casa da Moeda do Brasil.

Procurador Rodrigo Medeiros de Lima.

Documento classificado como sigiloso com fundamento no § 1º do art. 108 da Lei 8.443/1992 (Lei Orgânica do TCU) c/c o art. 22 da Lei 12.527/2011 (Lei de Acesso à Informação).

RELATÓRIO DE ACOMPANHAMENTO (RACOM)

Secretaria de Controle Externo da Administração Indireta no Rio de Janeiro (SecexEstatais).

Aprecia-se nesta oportunidade Relatório de Acompanhamento realizado na Casa da Moeda do Brasil (CMB) , em cumprimento aos Acórdãos TCU 2.462/2016 e 1.667/2017, ambos do Plenário, com o objetivo de analisar as ações realizadas pela entidade visando à contratação de serviços técnicos especializados para implementação do Sistema de Controle de Bebidas (Sicobe) , bem como as providências levadas a efeito para cumprimento das determinações exaradas pelo Tribunal em razão das Operações Vícios e Esfinge da Polícia Federal.
2.	Também foi analisada na presente Auditoria o Monitoramento do andamento do Pregão Presencial Internacional CMB 10/2016 para contratação do Sistema de Rastreamento e Controle da Produção de Cigarros (Scorpios) , bem como outras licitações promovidas pela CMB para contratação do referido sistema (TC Processo 030.181/2017-3, apenso) .
3.	A preocupação em realizar os acompanhamentos foi reforçada pelas investigações no âmbito das Operações Vícios (TC Processo 018.313/2015-9, Peça 65, p. 36-39) e Esfinge (TC Processo 018.313/2015-9, Peça 65, p. 44) , ambas realizadas pelo Departamento de Polícia Federal (DPF) , tendo por objeto as contratações da Casa da Moeda do Brasil (CMB) com a empresa Sicpa Indústria de Tintas e Sistemas Ltda. (Sicpa) e, posteriormente, com empresa resultante de sua cisão, a Ceptis Indústria de Tintas e Sistemas Ltda. (Ceptis) . 
4.	As contratações inquinadas tiveram por objeto: i) implantação do Sistema de Controle de Bebidas (Sicobe) , mencionado no item 9.1 do Acórdão 2.462/2016, exigível, ao tempo dos fatos, das pessoas jurídicas que industrializam os produtos referidos no art. 58-T da Lei 10.833/2003 (com a redação conferida pela Medida Provisória 436/2008) e ii) operação, manutenção e evolução do Sistema de Controle e Rastreamento da Produção de Cigarros (Scorpios) , de instalação obrigatória por parte dos "estabelecimentos industriais fabricantes de cigarros" ex vi do art. 27 da Lei 11.488/2007.
5.	Totalizando as diversas prorrogações e aditivos, o valor dos contratos investigados supera R$ 10 bilhões, no caso do sistema Sicobe, e R$ 1 bilhão, relativamente ao sistema Scorpios (cf. cálculos e referências à Peça 236, p. 10) . Pesaram, sobre as aludidas contratações, fortes indícios de direcionamento a favorecer a empresa contratada, conforme demonstra o Relatório precedente.
6.	A partir do objetivo do trabalho e a fim de avaliar em que medida os recursos estão sendo aplicados de acordo com a legislação pertinente, a Secretaria de Controle Externo da Administração Indireta no Rio de Janeiro (SecexEstatais) formulou as questões adiante indicadas:
Questão 1: A contratação de serviços técnicos especializados para o Sistema de Controle e Rastreamento da Produção de Bebidas (Sicobe) foi realizada em conformidade com a legislação e a jurisprudência do Tribunal de Contas da União?
Questão 2: O Ministério da Fazenda, a Casa da Moeda do Brasil e a Receita Federal do Brasil, no âmbito de suas atribuições, adotaram medidas adequadas ante as possíveis irregularidades detectadas no bojo das Operações Vícios e Esfinge da Polícia Federal?
Questão 3: A contratação de serviços técnicos especializados para o Sistema de Controle e Rastreamento da Produção de Cigarros (Scorpios) tem sido realizada em conformidade com a legislação e a jurisprudência do Tribunal de Contas da União?
Questão 4: A administração da Casa da Moeda do Brasil e a Receita Federal do Brasil têm envidado esforços para mitigar a dependência tecnológica da solução que compõe o Sistema de Controle e Rastreamento da Produção de Cigarros (Scorpios) em relação ao atual fornecedor?
7.	Após colher informações junto ao Ministério da Transparência (Peças 16-17) , Embrapa (Peça 18) e CMB (Peças 11, 43 e 44) e examinar os procedimentos administrativos relativos às contratações impugnadas (série de documentos listados à Peça 236, p. 9-11) , a unidade técnica concluiu pela ocorrência das irregularidades sintetizadas nos seguintes achados de auditoria:
	a) direcionamento do certame para contratação de solução tecnológica para rastreamento e controle de produção de cigarros - Scorpios (Processo CMB 264/2005) . Contratação por inexigibilidade, sem a observância das formalidades aplicáveis à espécie. Possível ocorrência de crime previsto no art. 89 da Lei 8.666/93;
	b) contínua burla ao processo licitatório, evidenciada por informações coletadas no bojo da "Operação Vícios" da Polícia Federal. Reiterados descumprimentos ao Acórdão 2075/2006-TCU-Plenário. Possível ocorrência de crime previsto no art. 89 da Lei 8.666/93;
	c) direcionamento do certame para contratação de solução tecnológica para controle de produção de bebidas - Sicobe (Processo 1890/2008) . Contratação por inexigibilidade, sem a observância das formalidades aplicáveis à espécie. Possível ocorrência de crime previsto no art. 89 da Lei 8666/93;
	d) direcionamento do certame para contratação de solução tecnológica para rastreamento e controle de produção de cigarros - Scorpios (Processo CMB 753/2012) . Contratação por inexigibilidade, sem a observância das formalidades aplicáveis à espécie. Possível ocorrência de crime previsto no artigo 89 da Lei 8.666/93;
	e) ocorrência de fraude para frustrar o caráter competitivo do certame de contratação do Sicobe, no âmbito da fase de pré-qualificação (Processo CMB 2834/2013) ;
	f) direcionamento na escolha da especificação da solução de controle fiscal e rastreamento de cigarros - Scorpios para frustrar o caráter competitivo do certame (Processo 3921/2013) . Possível ocorrência de crime previsto no art. 90 da Lei 8.666/1993;
	g) contínua tutela dos interesses do Grupo de Controle da empresa Sicpa pela CMB, mesmo após a deflagração da "Operação Vícios" pela Polícia Federal.
8.	Quanto ao dano produzido pelos ilícitos referentes à contratação do sistema Sicobe, a equipe da unidade técnica propõe a adoção de método consistente na aplicação do percentual de rentabilidade (30,4%) ao faturamento auferido pela contratada entre 2009 e 2018. Pretere, assim, a solução sugerida "no âmbito do PAR [Processo de Apuração de Responsabilidade] conduzido pela CGU" (Peça 236, p. 152) , qual seja, o procedimento previsto no art. 6º, inciso I, da Lei 12.846/2013 (Peça 236, p. 152) :
 (...) CAPÍTULO III
DA RESPONSABILIZAÇÃO ADMINISTRATIVA
Art. 6º Na esfera administrativa, serão aplicadas às pessoas jurídicas consideradas responsáveis pelos atos lesivos previstos nesta Lei [atos contra a administração pública] as seguintes sanções:
I - multa, no valor de 0,1% (um décimo por cento) a 20% (vinte por cento) do faturamento bruto do último exercício anterior ao da instauração do processo administrativo, excluídos os tributos, a qual nunca será inferior à vantagem auferida, quando for possível sua estimação; e (...) 
9.	No tocante ao prejuízo associado ao contrato do sistema Scorpios, a equipe técnica propõe, alternativamente: a) obter "acesso aos sigilos fiscais da Sicpa a partir do ano de 2005" (Peça 236, p. 153) para o que propõe diligenciar ao DPF e ao Ministério Público Federal; ou, havendo inviabilidade de tais providências, b) estimar o dano "com base na rentabilidade exposta na planilha Scorpios, mesmo que esta não represente a rentabilidade real da Sicpa" (Peça 236, p. 153) .
10.	Ademais, a equipe técnica aconselha proferir medidas cautelares inaudita altera pars a fim de prevenir futuros desfalques, consistentes em determinação à CMB para que:
	a) "efetue somente o pagamento à Ceptis dos custos efetivamente incorridos e comprovados no âmbito da operacionalização do Scorpios, abstendo-se do pagamento de margens de qualquer natureza sobre os referidos custos" (peça 236, p. 154) ;
	b) "suspensão de qualquer atividade de investimentos, no âmbito do contrato de parceria assinado (...) , com o cuidado de não interromper o serviço de controle fiscal" (peça 236, p. 154) ;
	c) "determinar à CMB que promova nova licitação, nos moldes do Pregão 010/2016, para substituir a Ceptis no fornecimento da solução Scorpios" (peça 236, p. 154) - medida que, quando da consolidação da proposta de encaminhamento (peça 236, p. 158) , foi convolada em recomendação;
	d) "decretar a indisponibilidade dos bens destas companhias", isto é, da Sicpa e Ceptis (peça 236, p. 154) .
11.	Defendem os auditores que a decretação das medidas cautelares se justifica porquanto, conforme expresso no Voto condutor do Acórdão 1876/2018-TCU-Plenário (Rel. Min. André de Carvalho) , "o perigo da demora (...) fica presumido em razão da gravidade das falhas e da relevância de se preservar os cofres públicos".
12.	Adicionalmente, a equipe de auditoria propugna que seja realizada oitiva das empresas Sicpa e Ceptis (Peça 236, p. 156) , bem assim a conversão do feito em Tomada de Contas Especial (Peça 236, p. 158) .
13.	O Diretor da unidade técnica, a seu turno, reforçou os argumentos de sua equipe, aduzindo que "resta cristalino que a Ceptis herdou toda a estrutura administrativa e física da Sicpa, inclusive propriedade intelectual" (Peça 237, p. 7) , não se podendo considerá-la alheia às graves irregularidades identificadas. 
14.	Acrescentou, ainda, proposta de oitiva da CMB para que apresente "razões que porventura sustentem a manutenção" do Termo de Parceria com a Ceptis (Peça 237, p. 9) e recomendação ao atual presidente da CMB no sentido do "afastamento do exercício de qualquer cargo em comissão ou função de confiança dos empregados apontados como responsáveis em relação às irregularidades retratadas na instrução até o trânsito em julgado dos presentes autos" (Peça 237, p. 9) 
15.	O titular da unidade técnica, dissentindo pontualmente da instrução antecedente e do despacho do Diretor, ponderou somente que a proposta de autuação de "processo específico para avaliar a conformidade de todos os contratos, acordos, parcerias e congêneres firmados entre a Empresa Brasileira de Pesquisa Agropecuária - Embrapa, a Ceptis Soluções S.A. e a Ceptis Indústria e Comércio de Tintas e Sistemas S.A.;" (Peça 236, p. 158) deveria ser vazada nos seguintes termos:
65.9 determinar à Segecex que, juntamente com a SecexAmbiental, avalie a conveniência e oportunidade de incluir, nos próximos planos de fiscalização, a autuação de processo fiscalizatório específico para avaliar a conformidade de todos os contratos, acordos, parcerias e congêneres firmados entre a Empresa Brasileira de Pesquisa Agropecuária Embrapa, a Ceptis Soluções S.A. e a Ceptis Indústria e Comércio de Tintas e Sistemas S.A., diante das evidências de irregularidades praticadas pelas citadas empresas, tratadas nestes autos; (Peça 238, p. 2) 
16.	O Ministério Público junto a este Tribunal (MP/TCU) , por entender irrefutáveis os elementos trazidos ao feito e irrepreensível a análise desempenhada pela unidade técnica (Peça 236, p. 24-34, 35-44, 49-67, 69-79, 88-98, 101-106; 109-120-134, 138-152) , aderiu à proposta de encaminhamento formulado pela SecexEstatais, inclusive no que tange às medidas cautelares, sem prejuízo dos apontamentos consignados abaixo:
	"[...] 15. Compulsando os autos, causa espécie o elevado número de ilegalidades perpetradas a fim de favorecer a empresa em comento. Destaca-se, entre tantas, a ardilosa estratégia delitiva traçada por representantes da Sicpa, consistente em influir nas especificações normativas (junto à Secretaria da Receita Federal do Brasil) e editalícias dos serviços a serem por ela fornecidos, operação alcunhada por seus prepostos de "crime perfeito", conforme revela o conteúdo da interceptação telefônica realizada (transcrição à peça 236, p. 21) . O tema é resumido pela SecexEstatais no trecho a seguir, que bem evidencia o elevado grau de reprovabilidade das condutas:
111. Verificou-se, ainda, que o conceito e o detalhamento do projeto foram realizados pela RFB em conjunto com a própria Sicpa, ou seja, a definição da solução de controle fiscal foi feita pela empresa contratada no processo licitatório, em flagrante descumprimento à essência do art. 9, inciso II, da Lei 8.666/93, que estabelece que não poderá ser contratada para a consecução do objeto empresa que tenha elaborado o projeto básico ou executivo. Em suma, toda concepção da solução ficou a cargo da Sicpa, posteriormente contratada para execução.
112. O direcionamento já ficou evidente no primeiro contato entre o então secretário da RFB, Sr. Jorge Antonio Deher Rachid, e o presidente da CMB, momento em que o primeiro solicita o agendamento de reunião para apresentar a solução da Sicpa em suas dependências. (peça 236, p. 25) 
16.	Quanto à mensuração do dano, com as vênias devidas à unidade técnica, o Parquet de Contas anota não ser possível afirmar que o TCU já teria aderido à doutrina do Produto Bruto Mitigado (ou "disgorgment", consistente na condenação na totalidade do lucro da empresa) . Ao contrário do afirmado pela unidade técnica, a aplicabilidade do instituto ainda será objeto de ulterior análise do Colegiado, conforme sinalizado no Acórdão 130/2019-TCU-Plenário (Rel. Min. Raimundo Carreiro) e no Voto condutor do Acórdão 2667/2018-TCU-Plenário (Rel. Min. Benjamin Zymler) , que assim disserta: 
Em caráter preliminar, considero que os precedentes desta Corte de Contas e do Poder Judiciário, apontados na manifestação do Ministério Público de Contas, no mínimo, justifiquem a necessidade de um maior aprofundamento na discussão desta modalidade de quantificação do dano, denominada de "produto bruto mitigado", em que se pretende glosa do lucro declarado na taxa de BDI constante do demonstrativo de formação de preço (DFP) do consórcio contratado. Tal debate poderá ocorrer no âmbito do processo de TCE a ser autuado com vistas à quantificação dessa parcela do débito.
 (Voto condutor do Processo Acórdão 2.667/20178-Plenário - grifamos) 
17.	Embora cumpra aguardar a discussão prenunciada no Acórdão 2667/2018-TCU-Plenário, adiantamos que o método proposto pela unidade, para uma devida apuração do dano ao erário, aparenta partir do pressuposto de que, não houvesse o direcionamento (ou cartel, ou outra fraude que prejudicasse a competitividade do certame) , a Administração Pública lograria contratar por preço isento de qualquer margem de lucro, o que não corresponde à lógica das contratações públicas. 
18.	Não obstante se vislumbre prática delituosa voltada à concretização da contratação e à obtenção dos lucros dela decorrentes, estes, no que não exorbitam da prática de mercado, não configuram dano ao Erário, ainda que se possa cogitar, apesar de alguma controvérsia, tratar-se de valores ilicitamente acrescidos ao patrimônio do contratado, passíveis de persecução em ação de improbidade, mas não no âmbito da jurisdição de contas, pela aparente ausência de previsão legal que habilite essa Corte a tanto.
19.	Assim, adianta-se a tese no sentido de que se afigura mais razoável estimar o lucro médio do setor em cenário competitivo, dele deduzindo o sobrelucro auferido indevidamente pela contratada (encontrando-se, assim, o overcharge) , de modo semelhante ao autorizado pelo Acórdão 1583/2016-TCU-Plenário (Rel. Min. Benjamin Zymler) .
20.	Sobre o rol de responsáveis, o Parquet aponta que a unidade técnica deixou de incluir o Sr. Alexandre Riedel entre os agentes que teriam contribuído para a produção do dano, de acordo com as provas emprestadas constantes no feito. Nessa quadra, seguindo precedente qualificado consistente no Acórdão 173/2019-TCU-Plenário (Rel. Min. Benjamin Zymler) , mantido inalterado pelo Acórdão 931/2019-TCU-Plenário (Rel. Min. Benjamin Zymler) , opinamos por que aquele empregado da Sicpa seja citado, juntamente com os corresponsáveis das irregularidades a que estiver associado.
21.	Com os pontuais reparos acima, o Ministério Público de Contas da União acompanha o entendimento da SecexEstatais (peças 236-238) . [...]".
17.	Feito o relato dos fatos e da análise procedida pela unidade técnica e Ministério Público junto a este Tribunal, passo a decidir.
18.	Inicialmente, manifesto minha concordância com o encaminhamento sugerido na instrução, com os ajustes propostos pelo titular da unidade técnica e MPTCU, cujos fundamentos, por percucientes, incorporo às minhas razões de decidir, sem prejuízo das considerações a seguir aduzidas.
19.	Observa-se das informações constantes do Relatório de Peça 236 que, desde meados de 2005, este Tribunal tem se debruçado sobre esse procedimento de contratação da empresa Sicpa para "solução integrada para rastreamento e controle da produção de cigarros no território nacional", como também, para implementação do Sistema de Controle de Bebidas. 
20.	Já na contratação original referente ao Scorpios (Processo de contratação CMB 264/2005) , realizada em 2/2/2005, não foi levado a efeito o indispensável certame licitatório, contrariando os normativos regentes. Apenas após solicitação da Controladoria Geral da União, em 19/5/2005, para que a CMB realizasse a licitação é que foram adotadas providências no sentido de rescindir o contrato viciado.
21.	Em razão de vício na anulação da aludida contratação, a Sicpa acabou ingressando com demanda no Poder Judiciário e obtendo antecipação de tutela para suspender a rescisão unilateral da CMB, sendo que em 2º grau houve a confirmação de que o contrato deveria ter sido anulado e não rescindido unilateralmente, reforçando a irregular atuação da CMB no caso.
22.	A partir de então, o contrato remanesceu suspenso. Neste meio tempo, em 8/11/2006, o Tribunal proferiu o Acórdão 2075/2006-TCU-Plenário (Relator Ministro Ubiratan Aguiar) , determinando que fosse realizada licitação.
23.	Em vez de manter aquela contratação suspensa até o trânsito em julgado da ação judicial antes retratada, reconhecendo o erro cometido pela Administração da estatal, envidando esforços no sentido de anular o contrato em questão e realizando o devido procedimento licitatório conforme determinado pelo TCU, a CMB, em 16/8/2007, procedeu ao aditamento do contrato original eivado das irregularidades mencionadas, restaurando a contratação ilegal.
24.	Sem contar as diversas irregularidades que foram sendo perpetradas ao longo dos anos, mencionadas no Relatório e nos pareceres produzidos nos autos, a Sicpa, em nenhum momento, jamais apresentou uma planilha de custos unitários detalhados dos serviços prestados. Portanto, a CMB nunca soube se estava pagando o preço justo pela execução dos serviços ou muito acima dos preços de mercado, seja no Scorpios, seja no Sicobe (fls. 106 a 114 da instrução reproduzida no Relatório precedente) .
25.	Neste sentido, a instrução evidencia, com base em elementos probatórios obtidos pela Polícia Federal, que o valor contratado seria significativamente superior em relação aos custos incorridos pela contratada. Destaque-se a enorme resistência da Sicpa de apresentar esses custos, pois seu detalhamento descortinaria esse superfaturamento contratual (fls. 106 a 114 da instrução de Peça 236) .
26.	O contrato ilegal do Scorpios foi prorrogado diversas vezes, mesmo restando claro haver outras empresas no mundo que poderiam ofertar o serviço, conforme demonstrado na instrução. As mesmas irregularidades foram observadas na contratação do mesmo serviço por inexigibilidade de licitação em 2012 - Processo de Contratação CMB 753/2012.
27.	Há provas robustas, por meio das trocas de e-mail obtidas pela Polícia Federal, de que a própria empresa contratada participava ativamente da redação dos instrumentos contratuais formalizados e de que houve pagamento de propinas para servidores da CMB e RFB, conforme detalhamento constante das fls. 49 a 55 da instrução de Peça 236.
28.	Portanto há muitos indícios de que a empresa Sicpa vinha se utilizando de práticas criminosas para manter contratação ilegal com a Casa da Moeda, o que foi provado no caso da contratação do Sicobe.
29.	A semelhança de procedimentos levados a efeito no caso Scorpios é notória em relação ao caso Sicobe, o que indicaria terem sido adotadas as mesmas condutas criminosas. No entanto, a Polícia Federal ainda não obteve provas cabais de crimes cometidos no que tange à contratação do Scorpios, razão pela qual a instrução se ateve aos ilícitos administrativos encontrados com os elementos de prova a que costumam ter acesso os auditores do TCU.
30.	Em relação ao Scorpios, também foi deflagrado procedimento licitatório, no final de 2013, que, da mesma forma, continha indícios de direcionamento (Processo CMB 3921/2013) . A unidade técnica relatou que chamou a atenção da Coordenaria-Geral de Fiscalização da RFB ter determinado a substituição do selo físico pelo digital, o que ampliaria a competitividade, e, em seguida, ter voltado atrás, com a anuência da CMB, que alegara possíveis atrasos na licitação em razão de eventuais mudanças nos requisitos técnicos do edital.
31.	Essa decisão, de pronto, teria retirado da disputa duas empresas interessadas: Arjowiggins e Valid, sendo que esta última desistiu formalmente do certame, citando, inclusive, a manipulação do teste de fábrica do certame referente ao Sicobe e a manutenção do selo físico, o que direcionaria o objeto da licitação para a empresa Sicpa.
32.	A partir do final de 2015, enfim, a CMB começou a adotar procedimentos no sentido de contratar uma solução para o Scorpios por meio de licitação em âmbito internacional, com aparente empenho pela ampliação da competitividade - Processo CMB 1995/2015 (itens 37 a 43 deste pronunciamento referem-se às análises realizadas nas fls. 114 a 134 da instrução) .
33.	O referido certame - Pregão Internacional 010/2016 - foi objeto de exame por este Tribunal, por intermédio do TC Processo 034.564/2016-0, culminando na edição do Acórdão 1667/2017-TCU-Plenário de minha relatoria, no qual houve deliberação no sentido da lisura e acerto da escolha da modalidade licitatória pregão, bem como dos procedimentos levados a efeito pela estatal até então.
34.	Administração da CMB, no entanto, decidiu revogar referido certame, com base na alegação da Sicpa de violação a direitos de propriedade intelectual e por adotar solução administrativa ainda mais surpreendente para a questão do Scorpios e do Sicobe, formalizando termo de parceria previsto no art. 28, § 3º, inciso II, da Lei 13.303/2016, por dez anos, justamente com a empresa que sucedeu a Sicpa quando de sua cisão a Ceptis
35.	As inúmeras informações e provas emprestadas juntadas aos autos possibilitam firmar juízo, embora de cognição sumária, de que a criação da Ceptis foi um artifício encontrado pelos controladores da Sicpa para driblar a declaração de inidoneidade, que seria inevitável ante os crimes cometidos pelos gestores da empresa, um deles já condenado criminalmente, conforme observado no Relatório precedente.
36.	Há comprovação de que a Ceptis herdou toda a estrutura administrativa e física da Sicpa, inclusive propriedade intelectual, já que no próprio termo de parceria se faz alusão à experiência e expertise de dez anos da empresa com a tecnologia empregada no Sicobe e no Scorpios. Evidente que a empresa que estava prestando o serviço há dez anos era a Sicpa. Inclusive, o know how mencionado no termo de parceria era tão exclusivo da empresa Sicpa, que a própria, sempre que teve oportunidade, alegou quebra de patente para afastar pretensos concorrentes em procedimentos licitatórios, conforme bem defendeu o diretor técnico em seu parecer de Peça 237.
37.	No item 49 do seu parecer, o diretor informa que os gestores da Casa da Moeda, em reunião realizada na SecexEstataisRJ, na data de 26/9/2018, foram explicitamente alertados acerca dos elevados riscos envolvidos na escolha da empresa para a assinatura desse termo de parceria, mas, mesmo assim, não adotaram qualquer providência no sentido de desconstituir essa parceria, que é, no seu entender, nula de pleno direito, por ter sido formalizada com empresa envolvida em atos criminosos.
38.	A inviabilidade de competição não foi demonstrada (nos termos defendido no Acórdão 2488/2018-TCU-Plenário) , pois, diante do último pregão revogado, houve grande quantidade de interessados em participar daquele certame. Apenas essa ausência de inviabilidade de competição, aliada ao estabelecimento de contrato de parceria com empresa envolvida em fraudes, concordo com os pareceres, que já seria suficiente para declarar a nulidade desse termo de parceria.
39.	Outros requisitos necessários para firmatura do termo de parceria, nos termos do art. 28, § 3º, inciso II, da Lei 13.303/2016 (Lei das Estatais) também não foram respeitados.
40.	Ainda sobre a questão os pareceres, registram que, embora tenham sido detectadas falhas reconhecidamente muito graves até a instauração do Pregão Internacional 010/2016, essas irregularidades ainda não eram de conhecimento público. No entanto, quando da elaboração do termo de parceria, todos os crimes cometidos por gestores do grupo empresarial Sicpa eram públicos e notórios, divulgados amplamente pela imprensa, não podendo o gestor da CMB alegar desconhecimento sobre os ilícitos cometidos no âmbito da empresa, o que confere ainda maior gravame para os atos praticados pela estatal visando à formalização dessa parceria.
41.	As irregularidades descortinadas pela fiscalização realizada, comprovam o acerto desta Corte de Contas em ter determinado o Acompanhamento dos procedimentos de contratação de serviços técnicos especializados para implementação do Sistema de Controle de Bebidas (Sicobe) , bem como do Pregão Presencial Internacional CMB 10/2016 para contratação do Sistema de Rastreamento e Controle da Produção de Cigarros (Scorpios) .
42.	Depreendo, ante a gravidade e grau de lesividade dos fatos, que não pode esta Corte de Contas ficar inerte. Necessária, portanto, a adoção de providências urgentes para evitar ainda mais prejuízos à Casa da Moeda do Brasil em razão dessa relação comercial com grupo empresarial reconhecidamente envolvido com atividades criminosas, que vitimaram a própria estatal.
43.	Absolutamente pertinente a adoção das medidas cautelares propostas de indisponibilidade de bens da Ceptis Indústria e Comércio de Tintas e Sistemas S.A e da Sicpa Brasil Indústria de Tintas e Sistemas Ltda., com fundamento no art. 44, § 2º, da Lei 8.443/1992, c/c os arts. 273 e 274 do Regimento Interno deste Tribunal, pelo prazo de um ano, devendo esta medida alcançar os bens considerados necessários para garantir o integral ressarcimento do débito em apuração.
44.	Manifesto, também, minha concordância com a proposta formulada pela SecexEstatais de suspender cautelarmente, sem a oitiva das partes, com fundamento no art. 276 do Regimento Interno/TCU, todos os investimentos em curso ou previstos no âmbito do contrato de Parceria Contratual CMB-Ceptis, firmado entre a Casa da Moeda e a Ceptis Indústria e Comércio de Tintas e Sistemas S.A., com o objetivo de fornecer, imprimir, distribuir e ativar o Selo Fiscal Inteligente (Scorpios) , bem como a proposta de determinar cautelarmente, sem a oitiva das partes, com fundamento no art. 276 do Regimento Interno-TCU, que a Casa da Moeda do Brasil efetue somente o pagamento à Ceptis Indústria e Comércio de Tintas e Sistemas S.A., no âmbito da parceria, dos custos efetivamente incorridos e comprovados da operação e manutenção do Sistema de Controle e Rastreamento de Cigarros Scorpios, abstendo-se do pagamento de margens de qualquer natureza sobre os referidos custos.
45.	Considerando os fortes indícios de que é nulo de pleno direito o Termo de Parceria entre a Casa da Moeda do Brasil e a Ceptis Indústria e Comércio S.A. para estabelecimento de parceria e cooperação tecnológica em desenvolvimento de soluções de rastreamento seguro e definição de linhas de negócios para exploração conjunta de oportunidades de negócios, formalizado em 8/3/2018 (Peça 204, fls. 3 a 22) e de que não houve manifestação das partes a este respeito, em homenagem aos princípios constitucionais da ampla defesa e do contraditório (artigo 5º, inciso LV, da Constituição Federal) , antes de propor determinação para que a Casa da Moeda do Brasil proceda à anulação daquele termo de parceria, deve ser realizada a oitiva da estatal, para, se entender cabíveis, apresentar razões que porventura sustentem a manutenção da referida relação comercial, bem como da empresa Ceptis Indústria e Comércio S.A, sobre o fato.
46.	Quanto ao argumento trazido pelo Ministério Público a respeito do método aplicado para quantificação do dano sofrido pelo Erário (doutrina do Produto Bruto Mitigado ou "disgorgment", consistente na condenação na totalidade do lucro da empresa) cuja aplicabilidade ainda estaria em  análise pelo Colegiado deste Tribunal, conforme sinalizado no Acórdão 130/2019-TCU-Plenário e no Voto condutor do Acórdão 2667/2018-TCU-Plenário (Rel. Min. Benjamin Zymler) , depreendo que, embora pertinente, a aferição do método mais adequada para apuração do dano deve ser verificada quando da quantificação do dano no âmbito do procedimento de Tomada de Contas Especial, proposto pelos pareceres e ora acolhido por este relator, pelas razões a seguir aduzidas.
47.	Tendo em vista que se trata de auditoria de conformidade, em que, em regra, as irregularidades/impropriedades identificadas no curso dos trabalhos poderão ser objeto de responsabilização no âmbito de procedimento de Tomada de Contas Especial, no qual poderá ser convertido a fiscalização, nos termos do art. 47 da Lei 8.443/1992, com promoção de citação dos responsáveis pelas irregularidades graves apontadas, com respeito ao contraditório e à ampla defesa, concordo com as instruções de que não havia necessidade de submissão do relatório preliminar para comentários dos gestores.
48.	É evidente que, com a conversão em Tomada de Contas Especial, não se está a condenar ninguém, na medida em que os elementos de prova e culpabilidade ainda são indiciários. Após os trabalhos de quantificação do dano e identificação de todos os responsáveis, a próxima etapa é justamente aberta para que os envolvidos possam se defender ou afastar as ocorrências.
49.	Quanto aos indícios suficientes para a instauração da TCE, cito o rol de potencias responsáveis já identificados (Peça 179) e descrição de condutas constante dos itens 179 a 208 da instrução transcrita no Relatório precedente e o dano aos cofres da CMB, com débito em apuração, em montante estimado, até o momento, em R$ 2.218.106.819,82, decorrente da possível fraude e direcionamento da solução Scorpios para o produto ofertado pela Sicpa e a fraude constatada no Sicobe (item 1036 e seguintes da instrução transcrita no Relatório) .
50.	Concordo com o Parquet quanto à pertinência da inclusão do Sr. Alexandre Riedel, visto que as provas emprestadas constantes no feito evidenciam que este agente também teria contribuído para a produção do dano.
51. 	Por fim, mais uma vez incorporando às minhas razões de decidir a percuciente análise realizada pela SecexEstatais com os ajustes sugeridos pelo MP/TCU, acolho as demais propostas trazidas nas instruções às Peças 236 a 238.
	Com essas considerações, VOTO por que seja adotada a deliberação que ora submeto a este Colegiado.
TCU, Sala das Sessões Ministro Luciano Brandão Alves de Souza, em 27 de novembro de 2019.
AROLDO CEDRAZ 
Relator